臺灣高等法院刑事裁定
109年度毒抗字第335號
抗  告  人
即  被  告  李錦章




上列抗告人即被告因違反毒品危害防制條例案件，不服臺灣新北
地方法院中華民國109年11月26日所為109年度毒聲字第649號裁
定（聲請案號：臺灣新北地方檢察署109年度聲觀字第553號、10
9年度毒偵字第2929號），提起抗告，本院裁定如下：
    主  文
抗告駁回。                                             
    理  由
一、原裁定意旨略以：抗告人即被告李錦章（下稱被告）於民國
    109年2月19日上午6時許，在新北市○○區○○路00號5樓居所內
    ，以針筒注射之方式，施用第一級毒品海洛因1次，嗣因另
    案通緝而於109年2月19日上午6時55分許，在新北市中和區
    景平路、圓通路口為警緝獲，復於同日上午8時30分許，採
    集其尿液檢體送驗，結果呈嗎啡陽性反應等節，業經被告於
    警詢及偵查中均坦承不諱，且被告於109年2月19日上午8時3
    0分許，在新北市政府警察局中和分局秀山派出所親採封緘
    之尿液，經送台灣檢驗科技股份有限公司以酵素免疫分析法
    初步檢驗、氣相層析質譜儀法確認檢驗之結果，呈嗎啡陽性
    反應，有勘察採證同意書、新北市政府警察局受採集尿液檢
    體人姓名及檢體編號對照表（檢體編號：E0000000）、台灣
    檢驗科技股份有限公司濫用藥物實驗室109年3月9日出具之
    濫用藥物檢驗報告附卷可稽，足認被告上開任意性自白確與
    事實相符，其施用第一級毒品犯行洵堪認定。又被告前於91
    年間施用毒品案件，經臺灣板橋地方法院（現更名為臺灣新
    北地方法院）裁定送強制戒治，於91年10月31日因停止處分
    出監乙情，有臺灣高等法院被告前案紀錄表1份在卷可稽，
    被告本案施用之時間（109年2月19日），距其最近一次因犯
    施用毒品案件送強制戒治執行完畢釋放日（即91年10月31日
    ）已逾3年，是聲請人聲請將被告令入勒戒處所觀察、勒戒
    ，於法並無不合，應予准許。爰依毒品危害防制條例第20條
    第3項、第1項、觀察勒戒處分執行條例第3條第1項規定，裁
    定將被告送勒戒處所觀察、勒戒，其期間不得逾2月等語。
二、抗告意旨略以：依大法官釋憲之條例及109年7月15日新法修
    改，請求給予被告開庭辯論之機會等語。
三、毒品危害防制條例第35條之1第1款明定108年12月17日修正
    之條文施行前犯第10條之罪，於修正施行後，偵查中之案件
    ，由檢察官依修正後規定處理。是本件依毒品危害防制條例
    第35條之1第1款規定，應適用修正後毒品危害防制條例第20
    條第3項之規定，先予說明。又修正後毒品危害防制條例第2
    0條第3項規定，犯第10條之罪於觀察、勒戒或強制戒治執行
    完畢釋放後，3年後再犯第10條之罪者，適用本條前2項之規
    定。上開所謂「3年後再犯」，只要本次再犯（不論修正施
    行前、後）距最近1次觀察、勒戒或強制戒治執行完畢釋放
    ，已逾3年者，即該當之，不因其間有無犯第10條之罪經起
    訴、判刑或執行而受影響。其理由略以：㈠87年5月20日毒品
    條例公布施行後之刑事政策，對於施用毒品者，已揚棄純粹
    的犯罪觀，雖強調「除刑不除罪」之理念，認為施用毒品者
    具有「病患性犯人」之特質，惟囿於當時戒治及醫療體系均
    不完整、專業人員欠缺且戒毒知識尚有不足，社會大眾仍視
    施用毒品者為「犯人」而非「病患」，暨相關戒毒及事後之
    追蹤、輔導配套措施亦不完備，其刑事政策明顯將施用毒品
    者偏向「犯人」身分處理，導致監獄人滿為患，且施用毒品
    人口不減反增。為此，戒毒政策不得不改弦易轍，開始正視
    施用毒品者實屬「病患」之特質。先於97年新增毒品條例第
    24條附命完成戒癮治療緩起訴制度，確立「附命完成戒癮治
    療緩起訴處分」及「觀察、勒戒或強制戒治」雙軌治療模式
    。本次修正之毒品條例第20條第3項及第23條第2項，雖僅將
    原條文之再犯期間由「5年」改為「3年」，惟鑑於將施用毒
    品者監禁於監獄內，僅能短期間防止其接觸毒品，因慣用毒
    品產生之「心癮」根本無法根除，並慮及毒品條例施行多年
    累積之戒毒經驗及實效，暨逐步擴充之醫療、戒癮機構、專
    業人力、社區支援系統等資源，尤以本次毒品條例第24條修
    正，擴大檢察官對施用毒品者附條件緩起訴處分之範圍，使
    其能視個案具體情形給予適當多元社區處遇。本次修正後對
    於施用毒品者之思維，自應與時俱進，擺脫以往側重於「犯
    人」身分之處罰，著重其為「病患」之特質，並以「治療」
    疾病為出發點，重新評價前揭所謂「3年後再犯」之意義。㈡
    毒品戒除不易，須經長期且持續之治療，施用毒品者既被視
    為「病患性犯人」，最佳處遇方式即為治療。對於施用毒品
    者之治療方式，有機構外之處遇（如自行赴醫院戒癮、附命
    完成戒癮治療緩起訴處分等），或機構內之觀察、勒戒或強
    制戒治；至對施用毒品者科以刑罰，無非在運用刑罰之一般
    預防功能以嚇阻毒品之施用。監獄為執行場所而非戒癮專責
    機構，針對施用毒品者及其再犯之特性，法務部於106年12
    月5日頒訂之「科學實證之毒品犯處遇模式計畫」，目的即
    是積極引進地區醫療體系之協助，提供毒癮戒治，落實社區
    追蹤輔導及治療之銜接，俾修復創傷、預防再犯。惟刑罰因
    涉及人身自由之基本權，故於施用毒品初犯時皆以傳統之機
    構外或機構內處遇方式治療，如再施用毒品時，始科以刑事
    責任。而當刑罰處遇仍不能有效幫助施用毒品者改善惡習時
    ，即表示無法以此方式發揮治療效果，若繼續施以刑罰只具
    懲罰功能，不僅無法戒除毒癮，更漸趨與社區隔離，有礙其
    復歸社會。基於憲法應保障人民之生存權，及根據每個國民
    生存照顧需要提供基本給付之理念，為協助施用毒品者戒除
    毒癮復歸社會，對於經監獄監禁處遇後仍再犯之施用毒品者
    ，更應恢復以機構內、外之治療協助其戒除毒癮。此即本次
    修正毒品條例第20條第3項關於施用毒品者所謂「3年後再犯
    」係何所指之立法真諦。除檢察官優先適用第24條命附條件
    緩起訴處分處遇（不論幾犯，亦無年限）外，對於施用毒品
    初犯者，應適用第20條第1項、第2項為機構內之觀察、勒戒
    或強制戒治；若於上開機構內處遇執行完畢釋放後，於「3
    年內再犯」者，依第23條第2項規定，應依法追訴；倘於「3
    年後再犯」自應再回歸到傳統醫療體系機構內重為觀察、勒
    戒或強制戒治之治療。是對於戒除毒癮不易者，唯有以機構
    內、外處遇及刑事制裁等方式交替運用，以期能控制或改善
    其至完全戒除毒癮。㈢綜上，對於毒品條例第20條第3項及第
    23條第2項所謂「3年後（內）再犯」，自應跳脫以往窠臼，
    以「3年」為期，建立「定期治療」之模式。其規定中所謂
    「3年後再犯」，只要本次再犯（不論修正施行前、後）距
    最近1次觀察、勒戒或強制戒治執行完畢釋放，已逾3年者，
    即該當之，不因其間有無犯第10條之罪經起訴、判刑或執行
    而受影響」（最高法院109年度台上字第3826號判決參照）
    。又行政院依毒品危害防制條例第24條第3項授權而訂定「
    毒品戒癮治療實施辦法及完成治療認定標準」，明定戒癮治
    療之實施對象，為施用第一級毒品海洛因、嗎啡、鴉片及前
    開相類製品與第二級毒品者（第2條第1項）；並規定被告有
    下列情事之一時，不適合為附命完成戒癮治療之緩起訴處分
    。但無礙其完成戒癮治療之期程者，不在此限：「一、緩起
    訴處分前，因故意犯他罪，經檢察官提起公訴或判決有罪確
    定。二、緩起訴處分前，另案撤銷假釋，等待入監服刑。三
    、緩起訴處分前，另案羈押或執行有期徒刑」（第2條第2項
    ）。上開戒癮治療實施辦法即可作為裁量判斷之輔佐標準。
    是立法者既賦予檢察官選擇上述雙軌制度之權限，則檢察官
    之職權行使，法院原則上應予尊重，僅就檢察官之判斷有違
    背法令、事實認定有誤或其他裁量重大明顯瑕疵等事項，予
    以有限之低密度審查（本院107年法律座談會第22號審查意
    見及106年法律座談會第37號審查意見參照）。
四、經查：
(一)被告於上開時、地施用第一級毒品海洛因1次，嗣為警查獲
    ，經警採集其尿液送請台灣檢驗科技股份有限公司確認檢驗
    後，確呈嗎啡陽性反應等情，業經被告供述在卷（臺灣新北
    地方檢察署109年度毒偵字第2929號卷，下稱毒偵卷，第26
    頁背面），並有台灣檢驗科技股份有限公司濫用藥物實驗室
    109年3月9日出具之濫用藥物檢驗報告、勘察採證同意書、
    新北市政府警察局受採集尿液檢體人姓名及檢體編號對照表
    （檢體編號：E0000000）在卷可稽（毒偵卷第10至12頁），
    足認被告上開施用第一級毒品之犯行明確。
(二)又被告於90年間因施用毒品案件，經臺灣板橋地方法院（現
    更名為臺灣新北地方法院）以90年毒聲字第4735號裁定送強
    制戒治(期間自90年12月8日至91年12月7日)，嗣經同法院以
    91年度毒聲字第3112號裁定停止戒治所餘期間付保護管束，
    於91年10月31日因停止處分出監，所餘戒治期間付保護管束
    等情有本院被告前案紀錄表、在監在押全國紀錄表在卷可憑
    （本院卷第24至26、43至44頁，原審卷第43頁）。本件被告
    犯施用第一級毒品海洛因之時間為109年2月19日上午6時許
    ，已在其最近一次強制戒治機構內處遇釋放日暨執行完畢(
    停止處分出監日91年10月31日，所餘戒治期間付保護管束至
    91年12月7日）之3年後；又審酌被告於109年9月16日檢察官
    為本案聲請前，被告業已於109年2月19日因另案施用毒品案
    件入監服刑（案號：臺灣新北地方法院108年度審訴字第476
    號），有本院被告前案紀錄表在卷可參（本院卷第38至39頁
    ），是依前揭「毒品戒癮治療實施辦法及完成治療認定標準
    」第2條第2項第3款規定，被告確有不適合為緩起訴處分等
    情，則檢察官選擇對被告聲請為觀察勒戒之處遇，形式上當
    無違法或明顯裁量濫用之情事，法院自應予以尊重。原裁定
    據檢察官之聲請，依毒品危害防制條例第20條第3項、第1項
    、觀察勒戒處分執行條例第3條第1項之規定，將被告裁定送
    勒戒處所觀察、勒戒，經核並無違誤。
(三)本件被告既有不適合為緩起訴處分之情形，檢察事務官並於
    109年7月10日偵查時就被告施用毒品之事實等節詢問被告，
    被告復於檢察事務官詢以有無其他陳述時，即答稱：「沒有
    」等語（毒偵卷第26頁背面），業已保障其基本陳述意見權
    利。從而檢察官依檢察事務官詢問結果，審酌各項情況後，
    未以緩起訴處分方式轉介被告前往醫療院所治療，循法律規
    定之原則，依毒品危害防制條例第20條第1項規定聲請觀察
    、勒戒，乃其適法職權之行使，尚難認其裁量有何違法或明
    顯失當之處，法院亦無從以戒癮治療替代。
(四)再參諸毒品危害防制條例所規定之觀察、勒戒處分，其立法
    意旨在幫助施用毒品者戒除毒癮，該處分之性質非為懲戒行
    為人，而係為消滅行為人再次施用毒品之危險性，目的在戒
    除行為人施用毒品之身癮及心癮措施；觀察勒戒係導入一療
    程觀念，針對行為人將來之危險所為預防、矯治措施之保安
    處分，以達教化與治療之目的，可謂刑罰之補充制度，從而
    毒品危害防制條例本身所規定之觀察、勒戒及強制戒治等保
    安處分，雖兼具自由刑之性質，卻有刑罰不可替代之教化治
    療作用，是對於施毒者有利不利之認定，端在何種程序可以
    幫助施用毒品之人戒除施用毒品之行為，尚非由法院逕行認
    定緩起訴戒癮治療係對施用毒品者係較有利。
(五)另毒品危害防制條例未明定法院須經開庭審理程序，始得為
    觀察、勒戒之裁定，此與刑事訴訟法規定羈押、審判程序需
    先行訊問被告之法定程序原則有別，此為立法者依據所涉被
    告與公益等權益輕重，為各項權衡之立法裁量結果。是原審
    雖未傳訊被告到庭答辯，難謂有何違反程序或侵害被告聽審
    權之情，抗告意旨以請求給予被告開庭辯論之機會云云，難
    認有理由，併此敘明。
(六)從而，原審據檢察官之聲請，依毒品危害防制條例第20條第
    3項、第1項規定，裁定被告令入勒戒處所觀察、勒戒，核無
    違誤。
五、綜上，抗告意旨所指，尚乏所據。本件抗告為無理由，應予
    駁回。
據上論斷，應依刑事訴訟法第412條，裁定如主文。
中　　華　　民　　國　　109 　年　　12　　月　　28　　日
                  刑事第三庭    審判長法　官  張惠立
                                      法　官  張江澤
                                      法　官  劉兆菊
以上正本證明與原本無異。
不得再抗告。
                                      書記官  陳佳微
中　　華　　民　　國　　109 　年　　12　　月　　28　　日